# Prioridades do Projeto Clinícas de Acesso a Direitos

O serviço público deve agir baseado, entre outros aspectos, em critérios objetivos e transparentes. Nesse sentido, este relatório visa analisar indicadores e ordenar os municípios prioritários para implementação do projeto Clínicas de Acesso a Direitos.

Especificamente, este trabalho também objetiva:

-   Definir relações e indicadores associativos;
-   Agrupar municípios com características semelhantes;
-   Relacionar índices e indicadores;
-   Representar graficamente os grupos e as relações entre eles.

A criação dos índices e indicadores está baseada em bases de dados públicas de acesso irrestrito, sendo:

-   Base de dados do Sistema Nacional de Informações Penais – Sisdepen;
-   Tabelas de municípios com número de mortes violentas e campis de universidades federais;
-   Base de dados de georreferenciamento de unidades prisionais;
-   Tabela IPEA com ranking dos municípios do Programa Nacional de Segurança Pública com Cidadania - Pronasci;
-   Tabela da Diretoria de Alternativas Penais - Dicap - com informações das cidades que possuem Centros
Integrados de Alternativas Penais - Ciap's;
-   Tabela da Diretoria de Alternativas Penais - Dicap - com informações das cidades que possuem Serviços Especializados de Atenção à Pessoas Egressas - Seap's.

Os métodos matemáticos utilizados buscam traçar o perfil dos municípios de acordo com a importância de cada indicador/índice com ponderação e agrupamento de características semelhantes, utilizando:

-   Análise descritiva e inferencial;
-   Análise regressiva;
-   Análise de correlação;
-   Método *k-means* para agrupamento;
-   Análise gráfica e tabular.

## Metodologia

Os critérios de construção da metodologia evidencia a importância de alguns indicadores básicos advindos de áreas distintas, tais como, métricas sociais, demográficas, educacionais e prisionais.

O filtro inicial dentre os municípios brasileiros possui os seguintes critérios:

1.  O município deve constar na lista de participantes do Pronasci escolhidos com base em indicadores de violência urbana analisados e classificados pelo Instituto de Pesquisa Econômica Aplicada – IPEA;

2.  O município deve possuir unidades prisionais em seu território ou, no caso de capitais, possuir estabelecimentos penitenciários em sua região metropolitana;

3.  O município deve ter campus de universidade federal.

Após a aplicação dos critérios supracitados, restaram 74 cidades aptas à ordenação de prioridades.

O próximo passo é relativo à escolha dos indicadores pelos gestores do projeto para composição da nota geral e suas respectivas ponderações que caracterizam a importância de cada índice na formação da lista ordenada. Nesse sentido, foram escolhidos os seguintes:

-   **Indicador 1: Quantidade de habitantes do município (peso 4);**
-   Indicador 2: Quantidade de homicídios dolosos (peso 3);
-   Indicador 3: Taxa de homicídios dolosos para cada 100.000 habitantes (peso 2);
-   **Indicador 4: População prisional interna e externa aos estabelecimentos penitenciários (peso 3);**
-   **Indicador 5: Taxa de pessoas em custódia para cada 100.000 habitantes considerando a população da Unidade Federativa (peso 2);**
-   Indicador 6: Quantidade de pessoas presas sem condenação (peso 4);
-   **Indicador 7: Taxa de pessoas presas sem condenação em relação à população prisional do município (peso 2);**
-   Indicador 8: Quantidade de mortes violentas no município Quantidade de pessoas presas sem condenação (peso 4);
-   Indicador 9: Taxa de mortes violentas para cada 100.000 pessoas no município (peso 2);
-   Indicador 10: Quantidade de defensores públicos na unidade federativa (peso 0.25);
-   Indicador 11: Taxa de defensores públicos para cada 100.000 habitantes na unidade federativa (peso 0.5);
-   Indicador 12: Existência de Centro de Alternativas Penais - Ciap (peso 1);
-   Indicador 13: Existência de Serviços Especializados de Atenção às Pessoas Egressas - Seap (peso 1).

Definição dos parâmetros de ponderação de cada indicador foram definidos a partir dos seguintes critérios:

1.  Maior peso para indicadores de quantidade absoluta;
2.  Menor peso para indicadores de quantidade relativa;
3.  Pesos inversamente proporcionais para indicadores da quantidade de defensores públicos;
4.  Peso unitário para os indicadores de existência de Ciap's e Seap's.

Dessa forma, a nota geral é dada pela seguinte equação:

$$
Nota \ geral = \dfrac{\sum_{i=1}^{13} (Indicador_i \ \times Peso_i) }{\sum_{i=1}^{13}Peso_i}
$$

A próxima etapa metodológica consiste na separação dos municípios em grupos (clusters) com indicadores 
característicos semelhantes. Essa fase foi elaborada utilizando o método *k-means*. Os indicadores 1, 4, 5, 7 e 
a nota geral foram escolhidos como variáveis para definição dos clusters.

Por fim, gera-se a tabela ordenada levando em consideração relevância de cada grupo e a nota geral calculada,
respectivamente.


```{r}
library(dplyr)
library(tidyr)
library(stringr)
library(readxl)
library(writexl)
library(corrplot)
library(PerformanceAnalytics)
library(Hmisc)
library(ggplot2)
library(readr)
library(factoextra)
library(performance)
library(formattable)
library(knitr)
library(plotly)
library(leaflet)
set.seed(123)

cores <- c("#294661","#7F312F","#808080","#B8860B","#5E3B56","#5F9EA0","#808000","#A0522D",
           "#F5DEB3","#FF9900","#8B008B","#5F6B6D","#FB8281","#F4D25A","#7F898A","#A4DDEE",
           "#FDAB89","#B687AC","#28738A","#A78F8F","#168980","darkred","#0000FF","#00FFFF",
           "#DAA520","#DEB887") #VETOR DE CORES PARA OS GRAFICOS

tabela7 <- read_xlsx(path = "../tratamento_geral/data/tabela7_ipea.xlsx")

```

## Definição dos Indicadores para os Grupos

Os indicadores prioritários levam em consideração a quantidade de habitantes e a população prisional do município, além da relevância da quantidade de pessoas sob custódia ainda sem julgamento (pessoas sem condenação / provisórios).

O intuito dessa relação é visualizar locais com alta taxa de penalização / aprisionamento e alto indicador de pessoas sem condenação.

O gráfico @fig-relacao-populacoes mostra as três principais variáveis: População municipal, população prisional e indicador de presos provisórios. Dessa forma, pode-se extrair algumas percepções:

 - Como se espera, a relação entre a quantidade de habitantes e a população prisional é diretamente proporcional; 
 - Municípios com mais habitantes tendem a ter menor taxa de presos sem condenação;
 - Municípios com taxa de presos provisórios superior a 60% possuem população prisional menor que 2.900 pessoas.

```{r}
#| label: fig-relacao-populacoes
#| fig-cap: >  
#|      Relação entre a quantidade de habitantes e a população prisional. Cada ponto simboliza um município com cores 
#|      mostrando a porcentagem de custodiados sem condenação em relação à população prisional. 

cor <- c("red", "blue", "green")
fig <- tabela7 |> 
  dplyr::select(
   municipio,
   populacao_mun,
   tx_penal,
   pop_prisional_total,
   tx_provisorios_total
  ) |> 
  mutate(
    `Índice - Presos sem condenação` = case_when(
      tx_provisorios_total < 30 ~ "Menor que 30",
      tx_provisorios_total <= 60 ~ "Entre 30 e 60",
     TRUE ~ "Maior que 60"
    ),
    `Índice - Presos sem condenação` = factor(`Índice - Presos sem condenação`, levels = c("Menor que 30","Entre 30 e 60","Maior que 60"))
  ) |> 
  plot_ly(
    x= ~populacao_mun, y= ~pop_prisional_total, 
    color = ~factor(`Índice - Presos sem condenação`), 
    colors = cor,
    alpha = 0.7,
    text = ~ municipio,
    textposition = "auto"
  )

fig <- fig |> layout(
  dragmode='drawopenpath', # INCLUI A FERRAMENTA PARA DESENHO
  newshape=list(line = list(color='cyan', opacity = 0.5 )), 
  #title = "Tempos médios / 2021",
  uniformtext=list(minsize=8, mode='hide'),
  font = list(family = "Calibri", color = "#294661", size = 14.5),
  xaxis = list(title = "População Municipal"),
  yaxis = list(title = "População prisional"),
  legend = list(orientation = "v")
)

# CONFIGURACAO DAS FORMAS DE DESENHO NO GRAFICO
fig <- config(
  fig,
  modeBarButtonsToAdd = list(
                           'drawline', 
                           'drawopenpath', 
                           'drawclosedpath', 
                           'drawcircle', 
                           'drawrect', 
                           'eraseshape'
                       )
  ) 
  
fig
```

## Definição do Número de Grupos

A divisão em grupos de municípios visa otimizar os indicadores e a quantidade de pessoas atendidas pelo programa calculando-se os valores ideais com os municípios com índices semelhantes.

Dada as condições de objetos das variáveis e suas correlações óbvias, foi escolhido o método *k-means* de agrupamento para os indicadores: população municipal, população prisional, taxa de penalização / aprisionamento e taxa de pessoas sem condenação.

A @fig-num-cluster mostra o número ideal de *clusters* (grupos) utilizando o método *Gap Statistic (k)*.

```{r}
#| label: fig-num-cluster
#| fig-cap: >  
#|      Número ótimo de cluster para utilização do métodos *k-means*.

df3 <-
  tabela7  |>
  dplyr::select(
   indicador1,
   indicador4,
   indicador5,
   indicador7,
   nt_geral
  ) |> 
  scale() #CRIA O VETOR PARA PARA GRAFICO DE DISPERSAO

# fviz_nbclust(df3, kmeans, method = c("wss"), print.summary = TRUE, verbose = TRUE, linecolor = "red", k.max = 5, iter.max = 20) +
#    geom_vline(xintercept = 2, linetype = 2) #PLOTA O GRAFICO DE OTIMIZACAO DO NUMERO DE CLUSTERS
# 
# fviz_nbclust(df3, kmeans, method = c("silhouette"), print.summary = TRUE, verbose = TRUE, linecolor = "red", k.max = 5, iter.max = 20)

fviz_nbclust(df3, kmeans, method = c("gap_stat"), nstart = 25, nboot = 50 , k.max = 5, iter.max = 20)



```

## Construção dos Grupos e Tabela de Indicadores

A tabela abaixo mostra as médias (em escala) dos grupos para cada indicador. Nesse sentido, vê-se que os grupos 3, 4, 2 
e 1 estão nessa ordem de interesse.

Características de cada grupo (em média):

-   Grupo 1: Média alta população municipal, média baixa taxa de aprisionamento, média baixa taxa de presos sem condenação, média baixa população prisional e baixa nota geral;

-   Grupo 2: Média baixa população municipal, baixa taxa de aprisionamento, alta taxa de presos sem condenação, baixa população prisional e média baixa nota geral;

-   Grupo 3: Alta população municipal, média alta taxa de aprisionamento, média alta taxa de presos sem condenação, alta população prisional e alta nota geral;

-   Grupo 4: Baixa população municipal, alta taxa de aprisionamento, baixa taxa de presos sem condenação, média alta população prisional e média alta nota geral.


```{r}

df3 <-
  tabela7  |>
  dplyr::select(
   indicador1,
   indicador4,
   indicador5,
   indicador7,
   nt_geral
  ) |> 
  scale() #CRIA O VETOR PARA PARA GRAFICO DE DISPERSAO

taxaCluster3 <- kmeans(x =df3,centers = 4, nstart = 25) #CRIA OS CLUSTERS
rel_cluster3 <-
  cbind(tabela7, cluster= taxaCluster3$cluster ) |>
  mutate(
    index_tx_mvi = case_when(
      tx_mvi_2022 > 40 ~ "Acima de 40",
      tx_mvi_2022 > 20 ~ "entre 20 e 40",
      tx_mvi_2022 > 0 ~ "até 20",
      TRUE ~ "erro"
    ),
    Prioridade = indicador1 + indicador4 + indicador5 + indicador7
  )

t1 <- aggregate(df3, by=list(cluster=taxaCluster3$cluster), mean) 
names(t1) <- c("Grupo","Indicador 1","Indicador 4","Indicador 5","Indicador 7","Indicador Nota geral")
formattable::formattable(
    t1,
    align = c("c","l","l","l","l","l","l"),
    list(
    `Grupo` = color_tile("orange","lightblue"),
    `Indicador 1` = color_bar("lightgrey"),
    `Indicador 4`= color_bar("lightgrey"),
    `Indicador 5`= color_bar("lightgrey"),
    `Indicador 7`= color_bar("lightgrey"),
    `Indicador Nota geral`= color_bar("lightblue"),
    Prioridade = color_bar("lightblue")
  )) |> 
 formattable::as.datatable(
    extensions = 'Buttons',
    escape = FALSE,
    #caption = "Quantidade de pessoas cumprindo penas estratificadas por tipo de custódia (modalidade) e sexo.",
    rownames = FALSE,
    class='display', #'hover cell-border stripe',
    filter = "top",
    style = "bootstrap4",
    selection = c("multiple"), #c("multiple", "single", "none"),
    options = list(
      dom='Bfrtip',
      buttons=c('copy', 'csv', 'excel', 'print', 'pdf'),
      autoFill = TRUE,
      colReorder = TRUE,
      pageLength = 10, 
      lengthMenu = seq(10,max(nrow(t1))+10,10),
      autoWidth = TRUE,
      initComplete = DT::JS(
        "function(settings, json) {",
        #"$(this.api().table().header()).css({'background-color': '#000', 'color': '#fff'});", - #CONFIGURACAO DO CABECALHO
        "$('body').css({'font-family': 'Calibri'});",
        "}"
      ),
      language = list(
        info = 'Mostrando de _START_ para _END_ em um total de _TOTAL_ registros',
        paginate = list(previous = 'Anterior', `next` = 'Seguinte'),
        url = '//cdn.datatables.net/plug-ins/1.10.11/i18n/Portuguese-Brasil.json'
      )
    )
  )


```

## Resumo dos Grupos

A tabela abaixo traz o resumo dos principais indicadores de cada grupo. Dessa forma, fica evidente a superioridade das médias gerais para os grupos 3 e 4, respectivamente. Porém, em relação à quantidade de presos sem condenação e suas respectivas taxas, o grupo 2 supera o quarto cluster nos dois quesitos, porém com 4 vezes menos municípios.

Com relação à quantidade de municípios em cada grupo, somente 16 cidades estão nos grupos mais relevantes (3 e 4), porém as mesmas possuem 28,38% de toda a população prisional brasileira, ou seja, 241.694 pessoas sob custódia. Ao voltar o olhar para a quantidade de pessoas sem condenação, vê-se que 23,5% das pessoas nessa condição se encontram custodiadas nos municípios dos grupos 3 e 4 (47.755 pessoas).

```{r}
t1 <- rel_cluster3 |> 
  group_by(cluster) |> 
  reframe(
    `Pop. Municipal`= sum(populacao_mun, na.rm = TRUE),
    `Qtd. de Municípios` = n(),
    `Pop. Prisional` = sum(pop_prisional_total, na.rm = TRUE),
    `Pop. Pris. sem condenação` = sum(pop_prisional_provisorios_total,na.rm = TRUE),
    `Média - Taxa de presos sem condenação` = round(mean(tx_provisorios_total,na.rm = TRUE),digits = 2),
    `Média - Nota geral` = round(mean(nt_geral,na.rm = TRUE),digits = 2)
  ) |> 
  select(
    Grupo = cluster,everything()
  )

formattable::formattable(
    t1,
    align = c("c","l","l","l","l","c"),
    list(
      `Grupo` = color_tile("orange","lightblue"),
      `Pop. Municipal` = color_bar("lightgrey"),
      `Qtd. de Municípios`= color_bar("lightgrey"),
      `Pop. Prisional`= color_bar("lightgrey"),
      `Pop. Pris. sem condenação`= color_bar("lightgrey"),
      `Média - Taxa de presos sem condenação`= color_bar("lightgrey"),
      `Média- Nota geral`= color_bar("lightblue")
  )) |> 
 formattable::as.datatable(
    extensions = 'Buttons',
    escape = FALSE,
    #caption = "Quantidade de pessoas cumprindo penas estratificadas por tipo de custódia (modalidade) e sexo.",
    rownames = FALSE,
    class='display', #'hover cell-border stripe',
    filter = "top",
    style = "bootstrap5",
    selection = c("multiple"), #c("multiple", "single", "none"),
    options = list(
      dom='Bfrtip',
      buttons=c('copy', 'csv', 'excel', 'print', 'pdf'),
      autoFill = TRUE,
      colReorder = TRUE,
      pageLength = 10, 
      lengthMenu = seq(10,max(nrow(t1))+10,10),
      autoWidth = TRUE,
      initComplete = DT::JS(
        "function(settings, json) {",
        #"$(this.api().table().header()).css({'background-color': '#000', 'color': '#fff'});", - #CONFIGURACAO DO CABECALHO
        "$('body').css({'font-family': 'Calibri'});",
        "}"
      ),
      language = list(
        info = 'Mostrando de _START_ para _END_ em um total de _TOTAL_ registros',
        paginate = list(previous = 'Anterior', `next` = 'Seguinte'),
        url = '//cdn.datatables.net/plug-ins/1.10.11/i18n/Portuguese-Brasil.json'
      )
    )
  )


  
```

## Gráfico de Relação entre População Prisional e Taxa de Presos sem Condenação

O próximo gráfico, @fig-graf-populacao-sem-condenacao, traz a relação entre a população prisional e taxa de presos sem condenação separadas por grupos. Verifica-se a concentração dos grupos mais interessantes - 3 e 4 - com população prisional acima de 2.700 pessoas.

```{r}
#| label: fig-graf-populacao-sem-condenacao
#| fig-cap: >  
#|      Relação entre população prisional e taxa de presos sem condenação separadas por grupos.

cor <- c("red", "blue", "green","black")

fig  <-  plot_ly(
  data = rel_cluster3, 
  x= ~pop_prisional_total, 
  y= ~tx_provisorios_total, 
  color = ~factor(cluster), 
  colors = cor,
  text = ~ municipio,
  textposition = "auto"
)

fig <- fig |> layout(
  dragmode='drawopenpath', # INCLUI A FERRAMENTA PARA DESENHO
  newshape=list(line = list(color='cyan', opacity = 0.5 )), 
  #title = "Tempos médios / 2021",
  uniformtext=list(minsize=8, mode='hide'),
  font = list(family = "Calibri", color = "#294661", size = 14.5),
  xaxis = list(title = "População prisional"),
  yaxis = list(title = "Taxa de presos sem Condenação"),
  legend = list(orientation = "v")
)

# CONFIGURACAO DAS FORMAS DE DESENHO NO GRAFICO
fig <- config(
  fig,
  modeBarButtonsToAdd = list(
                           'drawline', 
                           'drawopenpath', 
                           'drawclosedpath', 
                           'drawcircle', 
                           'drawrect', 
                           'eraseshape'
                       )
  ) 
  
fig
```

## Tabela de Indicadores e Ordenação de Prioridades

A tabela abaixo lista todos os 74 municípios e suas respectivas prioridades ordenada em relação aos grupos e 
nota geral. Nota-se que as prioridades estão ordenadas de acordo com dois critérios: 1°) ordem dos grupos prioritários;
2°) nota geral.

```{r}
t1 <- rel_cluster3 |> 
  mutate(
    nt_geral = round(nt_geral, digits = 5),
    cluster = factor(cluster, level = c(3,4,2,1))
  ) |> 
  arrange(cluster,desc(nt_geral)) |> 
  mutate(Prioridade = seq(1,nrow(rel_cluster3))) |> 
  dplyr::select(
    Grupo = cluster,
    `Unid. Federativa` = uf,
    `Município` = municipio,
    `Pop. Municipal`= populacao_mun,
    `Pop. Prisional` = pop_prisional_total,
    `Pop. Pris. sem condenação` = pop_prisional_provisorios_total,
    `Taxa de presos sem condenação` = tx_provisorios_total,
    `Qtd. mortes violentas` = mvi_2022,
    `Taxa de mortes violentas` = tx_mvi_2022,
    `Nota geral` = nt_geral,
    Prioridade = Prioridade
  ) 

formattable::formattable(
    t1,
    align = c("c","l","l","l","l","l","l","l","l","l","c"),
    list(
    `Grupo` = color_tile("orange","lightblue"),
    `Unid. Federativa` = color_tile("orange","lightblue"),
    `Município` = color_tile("orange","lightblue"),
    `Pop. Municipal` = color_bar("lightgrey"),
    `Pop. Prisional`= color_bar("lightgrey"),
    `Pop. Pris. sem condenação`= color_bar("lightgrey"),
    `Taxa de presos sem condenação`= color_bar("lightgrey"),
    `Qtd. mortes violentas`= color_bar("lightgrey"),
    `Taxa de mortes violentas`= color_bar("lightgrey"),
    `Nota geral`= color_bar("lightblue"),
    `Prioridade`= color_tile("orange","lightblue")
  ))|> 
 formattable::as.datatable(
    extensions = 'Buttons',
    escape = FALSE,
    #caption = "Quantidade de pessoas cumprindo penas estratificadas por tipo de custódia (modalidade) e sexo.",
    rownames = FALSE,
    class='display', #'hover cell-border stripe',
    filter = "top",
    style = "bootstrap5",
    selection = c("multiple"), #c("multiple", "single", "none"),
    options = list(
      dom='Bfrtip',
      buttons=c('copy', 'csv', 'excel', 'print', 'pdf'),
      autoFill = TRUE,
      colReorder = TRUE,
      pageLength = 10, 
      lengthMenu = seq(10,max(nrow(t1))+10,10),
      autoWidth = TRUE,
      initComplete = DT::JS(
        "function(settings, json) {",
        #"$(this.api().table().header()).css({'background-color': '#000', 'color': '#fff'});", - #CONFIGURACAO DO CABECALHO
        "$('body').css({'font-family': 'Calibri'});",
        "}"
      ),
      language = list(
        info = 'Mostrando de _START_ para _END_ em um total de _TOTAL_ registros',
        paginate = list(previous = 'Anterior', `next` = 'Seguinte'),
        url = '//cdn.datatables.net/plug-ins/1.10.11/i18n/Portuguese-Brasil.json'
      )
    )
  )


  
```

\`\`\`

## Visualizações

Os próximos tópicos apresentam mapas e tabelas para visualização espacial da nota geral e grupos.

### Visualização da Nota Geral

O mapa a seguir expõe a localização geográfica dos municípios estudados neste trabalho e evidencia a nota geral
com o tamanho do círculo proporcional à mesma calculada pelos métodos já explicitados nos tópicos anteriores. 

```{r}

  rel_cluster3 |> 
  mutate(
    nt_geral = round(nt_geral,digits = 2)
  ) |> 
  #filter(cluster %in% c(3,4)) |> 
  leaflet::leaflet() |> 
  leaflet::addTiles() |> 
  leaflet::addCircleMarkers(
    lng = ~ longitude,
    lat = ~ latitude,
    popup = ~ municipio,
    label = ~ nt_geral,
    radius = ~ nt_geral*3,
    #fillColor =  ~ nt_geral,
    color = NULL
  ) 
```


### Visualização dos Grupos

O próximo mapa traz a visualização dos municípios por grupo. As cores estão dispostas da seguintes maneira:

  - Grupo 01: verde;
  - Grupo 02: laranja;
  - Grupo 03: azul;
  - Grupo 04: vermelho.

```{r}

getColor <- function(cluster) {
  sapply(rel_cluster3$cluster, function(cluster) {
  if(cluster == 1) {
    "green"
  } else if(cluster == 2) {
    "orange"
  } else if(cluster == 3) {
    "blue"
  } else {
    "red"
  } })
}

icons <- awesomeIcons(
  icon = 'ios-close',
  iconColor = 'black',
  library = 'ion',
  markerColor = getColor(rel_cluster3)
)
  
rel_cluster3 |> 
  leaflet::leaflet() |> 
  leaflet::addTiles() |> 
  leaflet::addAwesomeMarkers(
    ~longitude, 
    ~latitude, 
    icon=icons, 
    label= ~ nt_geral,
    popup = ~municipio
  )
```

### Visualização das Prioridades

A visualização a seguir evidencia as 27 prioridades baseadas nos grupos e notas gerais. Neste modelo, algumas unidades
federativas não constam na lista como, exemplo, Santa Catarina e Rio Grande do Sul. Por outro lado, o estado da Bahia
possui três municípios listados (Salvador, Barreiras e Teixeira de Freitas).

```{r}

rel_cluster3 |> 
  mutate(
    nt_geral = round(nt_geral, digits = 2),
    cluster = factor(cluster, level = c(3,4,2,1))
  ) |> 
  arrange(cluster,desc(nt_geral)) |> 
  mutate(Prioridade = seq(1,nrow(rel_cluster3))) |>  
  filter(Prioridade <= 27) |> 
  leaflet::leaflet() |> 
  leaflet::addTiles() |> 
  leaflet::addAwesomeMarkers(
    ~longitude, 
    ~latitude, 
    label= ~ nt_geral,
    popup = ~municipio
  )
```

```{r}
t1 <- rel_cluster3 |> 
  mutate(
    nt_geral = round(nt_geral, digits = 2),
    cluster = factor(cluster, level = c(3,4,2,1))
  ) |> 
  arrange(cluster,desc(nt_geral)) |> 
  mutate(Prioridade = seq(1,nrow(rel_cluster3))) |>  
  filter(Prioridade <= 27) |> 
  dplyr::select(
    Grupo = cluster,
    `Unid. Federativa` = uf,
    `Município` = municipio,
    `Pop. Municipal`= populacao_mun,
    `Pop. Prisional` = pop_prisional_total,
    `Pop. Pris. sem condenação` = pop_prisional_provisorios_total,
    `Taxa de presos sem condenação` = tx_provisorios_total,
    `Qtd. mortes violentas` = mvi_2022,
    `Taxa de mortes violentas` = tx_mvi_2022,
    `Nota geral` = nt_geral,
    Prioridade = Prioridade
  ) 

formattable::formattable(
    t1,
    align = c("c","l","l","l","l","l","l","l","l","l","c"),
    list(
    `Grupo` = color_tile("orange","lightblue"),
    `Unid. Federativa` = color_tile("orange","lightblue"),
    `Município` = color_tile("orange","lightblue"),
    `Pop. Municipal` = color_bar("lightgrey"),
    `Pop. Prisional`= color_bar("lightgrey"),
    `Pop. Pris. sem condenação`= color_bar("lightgrey"),
    `Taxa de presos sem condenação`= color_bar("lightgrey"),
    `Qtd. mortes violentas`= color_bar("lightgrey"),
    `Taxa de mortes violentas`= color_bar("lightgrey"),
    `Nota geral`= color_bar("lightblue"),
    `Prioridade`= color_tile("orange","lightblue")
  ))|> 
 formattable::as.datatable(
    extensions = 'Buttons',
    escape = FALSE,
    #caption = "Quantidade de pessoas cumprindo penas estratificadas por tipo de custódia (modalidade) e sexo.",
    rownames = FALSE,
    class='display', #'hover cell-border stripe',
    filter = "top",
    style = "bootstrap5",
    selection = c("multiple"), #c("multiple", "single", "none"),
    options = list(
      dom='Bfrtip',
      buttons=c('copy', 'csv', 'excel', 'print', 'pdf'),
      autoFill = TRUE,
      colReorder = TRUE,
      pageLength = 10, 
      lengthMenu = seq(10,max(nrow(t1))+10,10),
      autoWidth = TRUE,
      initComplete = DT::JS(
        "function(settings, json) {",
        #"$(this.api().table().header()).css({'background-color': '#000', 'color': '#fff'});", - #CONFIGURACAO DO CABECALHO
        "$('body').css({'font-family': 'Calibri'});",
        "}"
      ),
      language = list(
        info = 'Mostrando de _START_ para _END_ em um total de _TOTAL_ registros',
        paginate = list(previous = 'Anterior', `next` = 'Seguinte'),
        url = '//cdn.datatables.net/plug-ins/1.10.11/i18n/Portuguese-Brasil.json'
      )
    )
  )
```


### Visualização das Prioridades por Unidade Federativa

A visualização a seguir evidencia as 27 prioridades baseadas nos grupos e notas gerais, além disso, 
torna-se importante incluir mais um critério baseado na existência de, pelo menos, um município por 
unidade federativa. Dessa forma, o mapa mostra a cidade com maior prioridade em cada estado da federação,
consequentemente, todas unidades federativas estão representadas no mapa.

```{r}

filtro <- rel_cluster3 |> 
  mutate(
    nt_geral = round(nt_geral, digits = 2),
    cluster = factor(cluster, level = c(3,4,2,1))
  ) |> 
  arrange(cluster,desc(nt_geral)) |> 
  mutate(Prioridade = seq(1,nrow(rel_cluster3))) |> 
  group_by(uf) |> 
  reframe(Prioridade = min(Prioridade))


tab_uf <- rel_cluster3 |> 
  mutate(
    nt_geral = round(nt_geral, digits = 2),
    cluster = factor(cluster, level = c(3,4,2,1))
  ) |> 
  arrange(cluster,desc(nt_geral)) |> 
  mutate(Prioridade = seq(1,nrow(rel_cluster3))) |> 
  filter(Prioridade %in% filtro$Prioridade)
   
tab_uf |> 
  leaflet::leaflet() |> 
  leaflet::addTiles() |> 
  leaflet::addAwesomeMarkers(
    ~longitude, 
    ~latitude, 
    label= ~ nt_geral,
    popup = ~municipio
  )
```

Pela visualização do mapa acima e dados todos os critérios, indicadores e particularidades dos municípios e unidades federativas consideradas para definição das prioridades do projeto Clínicas de Acesso a Direitos, a próxima tabela sintetiza o trabalho e sugere 27 municípios os quais se esquadram melhor nos objetivos requeridos. Nota-se que, na maioria dos estados, as capitais têm prioridade.

```{r}
t1 <- tab_uf |> 
  dplyr::select(
    Grupo = cluster,
    `Unid. Federativa` = uf,
    `Município` = municipio,
    `Pop. Municipal`= populacao_mun,
    `Pop. Prisional` = pop_prisional_total,
    `Pop. Pris. sem condenação` = pop_prisional_provisorios_total,
    `Taxa de presos sem condenação` = tx_provisorios_total,
    `Qtd. mortes violentas` = mvi_2022,
    `Taxa de mortes violentas` = tx_mvi_2022,
    `Nota geral` = nt_geral,
    Prioridade = Prioridade
  ) 

formattable::formattable(
    t1,
    align = c("c","l","l","l","l","l","l","l","l","l","c"),
    list(
    `Grupo` = color_tile("orange","lightblue"),
    `Unid. Federativa` = color_tile("orange","lightblue"),
    `Município` = color_tile("orange","lightblue"),
    `Pop. Municipal` = color_bar("lightgrey"),
    `Pop. Prisional`= color_bar("lightgrey"),
    `Pop. Pris. sem condenação`= color_bar("lightgrey"),
    `Taxa de presos sem condenação`= color_bar("lightgrey"),
    `Qtd. mortes violentas`= color_bar("lightgrey"),
    `Taxa de mortes violentas`= color_bar("lightgrey"),
    `Nota geral`= color_bar("lightblue"),
    `Prioridade`= color_tile("orange","lightblue")
  ))|> 
 formattable::as.datatable(
    extensions = 'Buttons',
    escape = FALSE,
    #caption = "Quantidade de pessoas cumprindo penas estratificadas por tipo de custódia (modalidade) e sexo.",
    rownames = FALSE,
    class='display', #'hover cell-border stripe',
    filter = "top",
    style = "bootstrap5",
    selection = c("multiple"), #c("multiple", "single", "none"),
    options = list(
      dom='Bfrtip',
      buttons=c('copy', 'csv', 'excel', 'print', 'pdf'),
      autoFill = TRUE,
      colReorder = TRUE,
      pageLength = 10, 
      lengthMenu = seq(10,max(nrow(t1))+10,10),
      autoWidth = TRUE,
      initComplete = DT::JS(
        "function(settings, json) {",
        #"$(this.api().table().header()).css({'background-color': '#000', 'color': '#fff'});", - #CONFIGURACAO DO CABECALHO
        "$('body').css({'font-family': 'Calibri'});",
        "}"
      ),
      language = list(
        info = 'Mostrando de _START_ para _END_ em um total de _TOTAL_ registros',
        paginate = list(previous = 'Anterior', `next` = 'Seguinte'),
        url = '//cdn.datatables.net/plug-ins/1.10.11/i18n/Portuguese-Brasil.json'
      )
    )
  )
```

## Conclusão

As definições das condições importantes ao alcance de bons resultados na aplicação de políticas públicas prisionais
implica em uma visão sistêmica e integralizadora abrangente às diversas áreas de estudos sociais. Com esse
pensamento em mente, este relatório cumpriu seu papel de analisar diversos indicadores e identificar os locais 
mais propícios para implantação do projeto de Clínicas de Acesso a Direitos. Porém, esse estudo não esgotou todas 
as possibilidades de análises e, dessa forma, não descarta a possibilidade do olhar experiente dos gestores
do projeto. 

As listas com as prioridades considera, entre outros aspectos, a população prisional e, nesse aspecto, cerca 23,38% 
da população prisional brasileira encontra-se nos municípios prioritários (241.694 pessoas) e poderão ser beneficiadas. 
Além disso, as pessoas custodiadas sem condenação, presentes nas cidades dos grupos prioritários, somam 47.755 pessoas 
e representam 23,5% do total de custodiados nessa situação em todo o Brasil. 

Por fim, as cidades priotárias dos grupos 3 e 4, citadas neste trabalho, abrangem cerca de 17,3% da população 
brasileira, 23,38% da população prisional e 23,5% da população prisional custodiada sem condenação.

